臺灣屏東地方法院民事判決　　　　　　111年度家財訴字第2號
原　　　告　陳玉函　

訴訟代理人　陳富勇法扶律師
被　　　告　梁大宗　

上列當事人間請求夫妻剩餘財產分配事件，本院於民國111 年1
月10日言詞辯論終結，判決如下：
    主  文
被告應給付原告新臺幣伍拾參萬玖仟肆佰伍拾肆元，及自民國一
一０年十二月二十一日起至清償日止，按週年利率百分之五計算
之利息。
原告其餘之訴駁回。
訴訟費用由被告負擔百分之三十六，餘由原告負擔。
本判決原告勝訴部分，於原告以新臺幣壹拾捌萬元或同額財團法
人法律扶助基金會屏東分會之保證書為被告供擔保後得假執行；
但被告如以新臺幣伍拾參萬玖仟肆佰伍拾肆元為原告預供擔保，
得免為假執行。
原告其餘假執行之聲請駁回。
    事實及理由
一、原告主張：兩造於民國86年9 月7 日結婚，並未以契約約定
    夫妻財產制。夫妻感情不睦，伊於109 年2 月10日與3 名子
    女在外租屋生活，夫妻自此分居，嗣伊於110 年2 月5 日訴
    請離婚，兩造並於110 年12月20日和解離婚，婚姻關係解消
    ，法定財產制關係消滅，伊即得請求夫妻剩餘財產分配。伊
    婚後專心操持家務，奉獻家庭，並無婚後財產。被告則擔任
    公職，於109 年7 月2 日退休，領有公保養老給付新臺幣（
    下同）106 萬786 元以及退撫給付（一次退）261 萬4,800
    元，合計367 萬5,586 元。不料，被告梁大宗於短期間內以
    提款卡密集多次提領其帳戶內現金，並於109 年7 月27日1
    次提領200 萬元，致帳戶存款所剩無幾，佐以被告不顧母子
    生活困頓，拒絕給付生活費，即便女兒打工賺錢，收入微薄
    ，入不敷出，向被告求援，被告亦斷然拒絕分擔生活費，父
    女談話，只要提及伊，被告即以不堪之詞或穢語相稱，主觀
    上顯然惡意為減少剩餘財產分配，刻意提領帳戶內現金脫產
    ，故上述退撫給付261 萬4,800 元扣除被告曾經授權伊提領
    的17萬元，即244 萬4,800 元應追加計算為被告之婚後財產
    ，並且加計被告於110 年2 月5 日分配基準日各帳戶內存款
    餘額，被告之婚後財產總計352 萬2,953 元，伊僅僅請求分
    配150 萬元，應有理由。為此依民法第1030條之1 第1 項規
    定，請求被告如數給付等語，並聲明：⑴被告應給付原告15
    0 萬元，及自起訴狀繕本送達翌日起至清償日止，按年息5
    ％計算之利息。⑵准提出財團法人法律扶助基金會屏東分會
    之保證書以供擔保宣告假執行。
二、被告則以：兩造分居之後，父母因病相繼逝世，自己亦住院
    治療，相關開銷花費龐大，婚後財產毋須追加計算，實際上
    亦無錢可以分配等語，資為抗辯。並聲明：原告之訴駁回。
三、兩造不爭執事項：
  ㈠兩造於86年9 月7 日結婚，並未約定夫妻財產制，原告於11
    0 年2 月5 日起訴離婚，兩造於110 年12月20日和解離婚。
  ㈡110 年2 月5 日被告的婚後財產於其郵局帳戶之存款金額為
    7 萬881 元、臺灣銀行（帳號000000000000）之帳戶金額為
    755 元、臺灣銀行（帳號000000000000）之帳戶金額為99萬
    8,323 元、臺灣銀行（帳號000000000000）之帳戶金額為8,
    949 元。
  ㈢110 年2 月5 日原告並沒有婚後財產。
四、本件爭點為：⑴本件有無財產需要追加計算？⑵有無夫妻剩
    餘財產？差額若干？茲論述如下：
  ㈠本件原告主張被告於109 年7 月2 日退休，密集提領帳戶內
    現金，不顧母子生活困頓，斷然拒絕給付生活費，並以不堪
    之詞或穢語相稱，主觀上顯然惡意為減少剩餘財產分配，刻
    意提領帳戶內現金脫產，應追加計算244 萬4,800 元為婚後
    財產云云，固據其提出LINE對話截圖為證（見卷第43至47頁
    ），惟為被告所否認，並以前詞置辯。按夫或妻各自管理、
    使用、收益及處分其財產，民法第1018條定有明文。是以，
    被告並非不得自由處分自己的財產。經查，被告於109 年7
    月2 日退休，此有銓敘部109 年6 月8 日部退二字第109494
    0962號函可證（見卷第33頁），其郵局帳戶內之結存金額為
    零，至原告110 年2 月5 日起訴離婚之結存金額則為7 萬88
    1 元，有客戶歷史交易清單可憑（見卷第165 頁），可見其
    郵局帳戶內存款於退休之後有增加之情形。此外，其臺灣銀
    行（帳號000000000000）帳戶於109 年7 月2 日撥入公保養
    老給付106 萬786 元，至原告110 年2 月5 日起訴離婚之結
    存餘額為99萬8,323 元，則有存摺存款歷史明細查詢足稽（
    見卷第173 至174 頁），對照其退休時撥入之養老給付，相
    比之下，亦未明顯減少。原告稱被告提領帳戶內現金之目的
    係為減少剩餘財產分配云云，果爾，其郵局帳戶內之結存金
    額為何增加？其臺灣銀行（帳號000000000000）帳戶又何以
    沒有明顯減少的跡象？或索性提領一空？則以兩造分居已久
    ，被告不願給予原告經濟上援助，肇因夫妻感情不睦，其來
    有自，單憑前揭LINE對話截圖所示之言詞，並不足以證明被
    告提領自己帳戶內現金，即係故意減少剩餘財產分配。原告
    以此為由，主張追加計算244 萬4,800 元為婚後財產云云，
    並不可採。
  ㈡按法定財產制關係消滅時，夫或妻現存之婚後財產，扣除婚
    姻關係存續中所負債務後，如有剩餘，其雙方剩餘財產之差
    額，應平均分配；夫妻現存之婚後財產，其價值計算以法定
    財產制關係消滅時為準。但夫妻因判決而離婚者，以起訴時
    為準，民法第1030條之1 第1 項前段、第1030條之4 第1 項
    設有明文。又夫妻於離婚訴訟繫屬中達成和解（或調解）離
    婚，基於夫妻一旦提起離婚之訴，其婚姻基礎既已動搖，自
    難期待一方對於他方財產之增加再事協力、貢獻之同一法理
    ，應類推適用同條但書因判決而離婚之規定，以離婚訴訟起
    訴時計算婚後財產之價值（臺灣高等法院暨所屬法院103 年
    法律座談會民事類提案第8 號研討結果）。承前所述，兩造
    並未約定夫妻財產制，原告於110 年2 月5 日起訴離婚，並
    於110 年12月20日和解離婚，依上揭說明，應類推適用同條
    但書因判決而離婚之規定，以離婚訴訟起訴時計算婚後財產
    之價值，且別無應追加計算之婚後財產。準此，原告並無婚
    後財產或債務，起訴當時被告各帳戶內存款金額總計為107
    萬8,908 元（70,881＋755 ＋998,323 ＋8,949 ＝1,078,90
    8 ）等情，此為兩造所不爭，被告婚後剩餘財產即為107 萬
    8,908 元，雙方剩餘財產差額同為107 萬8,908 元，平均分
    配結果為53萬9,454 元（1,078,908 ×1/2 ＝539,454 ），
    原告請求被告給付其差額53萬9,454 元，即屬可採。末查，
    民法第1030條之1 第1 項所定夫妻剩餘財產差額分配，被告
    之遲延責任，於婚姻關係消滅後始告發生，原告請求和解離
    婚前之法定遲延利息，尚屬無憑。
五、綜上所述，原告依民法第1030條之1 第1 項規定，請求被告
    給付其53萬9,454 元，及自離婚翌日（即110 年12月21日）
    起至清償日止，按年息5 ％計算之利息，為有理由，應予准
    許，逾此範圍之請求，則無理由，應予駁回。
六、原告陳明願供擔保請求宣告假執行，關於原告勝訴部分，核
    無不合，爰酌定相當之擔保金額准許之，並依職權宣告被告
    預供擔保亦得免為假執行。至原告敗訴部分，其假執行之聲
    請已失所附麗，應予駁回。
七、訴訟費用負擔之依據：家事事件法第51條、民事訴訟法第79
    條。
中    華    民    國   111    年    1     月    20    日
                       家事庭  法  官  陳威宏
以上正本係照原本作成。
如不服本判決，應於收受送達後20日內向本院提出上訴書狀，
其未表明上訴理由者，應於提出上訴後20日內向本院補提理由
書狀（均須按他造當事人之人數附繕本）。
中    華    民    國   111    年    1     月    20    日
                               書記官  鄭珮瑩